【裁判字號】    98,交抗,656
【裁判日期】    980626
【裁判案由】    聲明異議
【裁判全文】
臺灣高等法院臺中分院刑事裁定         98年度交抗字第656號
抗   告   人
即原處分機關  交通部公路總局新竹區監理所苗栗監理站
代   表   人  甲○○
受  處 分 人  乙○○
上列抗告人因受處分人違反道路交通管理處罰條例聲明異議案件
，不服臺灣苗栗地方法院中華民國98年5月14日所為裁定（98年度
交聲字第132號）提起抗告，本院裁定如下：
    主  文
抗告駁回。
    理  由
一、原處分意旨略以：異議人即受處分人乙○○於民國98年4月
    30日21時47分許，駕駛車牌號碼8G-2293號自用小客車，行
    經苗栗縣頭份鎮中央、八德二路口處，為苗栗縣警察局頭份
    分局警員掣單舉發「酒後駕車，經測試為0.53MG/L」違規，
    依道路交通管理處罰條例第35條第1項第1款規定舉發違規；
    嗣異議人於應到案時間內到案，爰依道路交通管理處罰條例
    第35條第1項第1款（裁決書漏載第24條第1項第2款）暨舉發
    違反道路交通管理事件統一裁罰標準及處理細則第41條第4
    項規定，裁處異議人罰鍰新臺幣（下同）34,500元（罰緩已
    於98年5月1日繳納，此部分未聲明異議），並吊扣駕駛執照
    12個月，施以道安講習（此部分未聲明異議）云云。
二、聲明異議意旨略以：異議人因酒駕小客車遭吊扣駕駛執照12
    個月，異議人因駕照吊扣，無法謀生，請法院吊扣小客車駕
    照，讓異議人有謀生的機會等云云。
三、原裁定略以：（一）本件異議人乙○○於98年4月30日21時
    47分許，駕駛車牌號碼8G-2293號自用小客車，行經苗栗縣
    頭份鎮中央、八德二路口處，因「酒後駕車，經測試為0.53
    MG/L」，酒精濃度超過標準值之違規行為，為苗栗縣警察局
    頭份分局警員依道路交通管理處罰條例第35條第1項第1款規
    定，掣單舉發其違規行為，並經原處分機關於98年5月1日以
    竹監苗字第裁54-F00000000號裁決書裁處罰鍰新臺幣34,500
    元（罰緩已於98年5月1日繳納，此部分未聲明異議），並吊
    扣職業駕駛執照12個月，施以道安講習（此部分未聲明異議
    ）等情，有上開舉發違反道路交通管理事件通知單及違反道
    路交通管理事件裁決書等各1紙在卷可稽，並為異議人所不
    爭執，其前開違規事實足堪認定。（二）異議人上開違規行
    為係發生於98年4月30日，自應適用修正後之道路交通管理
    處罰條例第68條規定。且修正後道路交通管理處罰條例第68
    條之規定，既將「吊扣」等字刪除，是依上開說明，異議人
    受吊扣駕駛執照處分時，自不得再吊扣其持有各級車類之駕
    駛執照，故原處分機關於作成吊扣駕駛執照處分時，應就行
    為人所應吊扣之駕駛執照種類予以限定，始符合依法行政原
    則。而異議人為本件違規行為時，係駕駛自用小客車，此有
    苗栗縣警察局頭份分局苗縣警交字第F00000000號舉發違反
    道路交通管理事件通知單在卷可憑，揆諸前開說明，其依法
    所受之處分應為限制其駕駛普通小型車之權利，即吊扣其普
    通小型車駕駛執照，原處分機關未審酌及此，逕為裁罰，即
    難認為允當，從而異議人此部分之異議為有理由，爰撤銷原
    處分關於「吊扣駕駛執照12個月」之處分，並就該撤銷部分
    改諭知如主文所示之處罰。（三）至公路機關因汽車駕駛人
    取得高一級車類之駕駛資格者，應換發駕駛執照，並准其駕
    駛較低級車類之車輛，而已領有職業大客車駕駛執照者，得
    駕駛大貨車、代用大客車、大客貨兩用車、曳引車、小型車
    、輕型機器腳踏車的規定，而於實務上僅逐級核給汽車駕駛
    執照1張，致持有職業大客車駕駛執照者，因駕駛自用小客
    車違規，而須吊扣自用小客車駕駛執照時，產生技術層面之
    困難，惟行政機關本應時時因應法令之變更，而精進其行政
    執行成效，斷不得因技術層面之困難，而置相關法令於不顧
    ，甚或逾越比例原則，是技術層面的問題，要難據為原處分
    並無不當之理由，併此敘明。綜上，原處分關於吊扣駕駛執
    照部分，係預防將來再犯危險之管制罰，而有別於前揭針對
    已發生違規事實科處罰鍰之行政秩序罰，屬行政罰法第26條
    第1項但書所稱之「其他種類行政罰」，原處分機關仍得依
    道路交通管理處罰條例第35條第1項第1款併予裁處，惟原處
    分原為「吊扣駕駛執照12個月」之處分，應改諭知為「吊扣
    普通小型車駕駛執照1年」，方為適法云云。
四、抗告意旨略以：按道路交通管理處罰條例第35條第1項規定
    ：「汽車駕駛人，駕駛汽車經測試檢定有下列情形之一者，
    處新臺幣15,000元以上60,000元以下罰鍰，並當場移置保管
    該汽車及吊扣其駕駛執照一年；」，惟原裁定表示「受吊扣
    駕照處分者，則僅吊扣其違法或違規當時所駕駛車輛之駕駛
    執照，不再吊扣其持有各級車類之駕駛執照」，係對我國現
    行駕照管理制度之誤解；蓋道路交通安全規則第60條「申請
    汽車駕駛執照考驗者，應有下資格…」，同規則第61條「汽
    車駕駛人取得高一級車類之駕駛資格者，應換發駕駛執照，
    並准其駕駛較低級車類之車輛，其規定如左：…」定有明文
    ；按現行駕駛執照區分為機車駕駛執照及汽車駕駛執照，基
    於一人一照原則，吊扣任一等級之汽車駕照，其效力自及於
    全部照類。又違反處罰條例規定致須接受吊扣駕駛執照處分
    者，其違規行為對道路交通秩序之維持及道路交通安全已生
    較大影響，故執行吊扣駕駛執照處分，用以限制其繼續駕車
    行駛道路之權利，此見諸處罰條例第68條「汽車駕駛人，因
    違反本條例及道路交通安全規則之規定，受吊銷駕駛執照處
    分時，吊銷其持有各級車類之駕駛執照」之規定至明（交通
    部93.8.10交路字第0930008227號書函）。綜上所陳，本件
    受處分人於91年1月日考領大客車職業駕駛執照，依道路交
    通安全規則第61條規定，其可使用大客車職業駕駛執照駕駛
    小客車，具有合法駕駛資格無訛，本站裁決吊扣其當時所領
    有憑以許可駕駛小型車之大客車職業駕駛執照應無違誤；為
    加強道路交通管理，維護交通秩序，確保交通安全，請維持
    「吊扣駕駛執照12個月」之原裁決云云。
五、按法官依據法律獨立審判，憲法第80條載有明文。各機關依
    其職掌就有關法規為釋示之行政命令，法官於審判案件時，
    固可予以引用，但仍得依據法律，表示適當之不同見解，並
    不受其拘束（司法院大法官會議解釋釋字第216號解釋參照
    ）；次按汽車駕駛人飲用酒類或其他類似物後，其吐氣所含
    酒精濃度超過每公升0.25毫克，不得駕車；汽車駕駛人，有
    第35條第1項規定之酒後駕車情形，應接受道路交通安全講
    習；汽車駕駛人，駕駛汽車經測試檢定酒精濃度超過標準，
    處汽車駕駛人罰鍰15,000元以上60,000元以下，並當場移置
    保管該汽車及吊扣駕駛執照一年，道路交通安全規則第114
    條第2款、道路交通管理處罰條例第24條第1項第2款、第35
    條第1項第1款分別定有明文。該條文所稱之「駕駛執照」，
    依95年3月1日修正施行前之道路交通管理處罰條例第68條規
    定：「汽車駕駛人，因違反本條例及道路交通安全規則之規
    定，受吊扣或吊銷駕駛執照處分時，吊扣或吊銷其持有各級
    車類之駕駛執照。」係指違規人持有之各級車類駕駛執照均
    應予吊扣，然道路交通管理處罰條例第68條嗣於94年12月14
    日經修正公布並於95年3月1日施行，修正施行後之條文業已
    刪除「吊扣或」等字，即已將「受吊扣駕駛執照之處分係吊
    扣其持有之各級車類駕駛執照」部分之規定廢除，依現行條
    文之解釋，即係受吊銷駕照處分者，仍維持吊銷其持有之各
    級車類駕駛執照，至於受吊扣駕照處分者，則僅吊扣其違法
    或違規當時所駕駛車輛之駕駛執照，不再吊扣其持有之各級
    車類駕駛執照。且道路交通管理處罰條例第35條第1項第1款
    前段既將當場移置保管該汽車及吊扣其駕駛執照併列，而不
    稱「吊扣其各級車類之駕駛執照」，解釋上當係指同一等級
    之汽車駕駛執照而言，不得任意擴張解釋。又該修正條文之
    立法說明略以：「原條文將違法或違規駕駛人所持有各級車
    類之駕駛執照一併吊扣或吊銷，失之過酷，影響人民工作及
    生活甚鉅，爰修正之」等語，其立法意旨在於最高級車類之
    駕駛執照係受處分人賴以維生之工具，而受處分人駕駛較低
    級車類之車輛違規受罰，卻一併吊扣其最高級車類駕駛執照
    ，對受處分人之工作權及生存權造成極大之損害，有違比例
    原則，故予修法。綜上，受處分人駕駛自用小客車違規而裁
    處吊扣駕駛執照時，應僅能裁處吊扣其違規時之普通小型車
    駕駛執照，不得再吊扣受處分人所持有各級車類之駕駛執照
    。經查本件受處分人乙○○於98年4月30日21時47分許，駕
    駛車牌號碼8G-2293號自小客車，行經苗栗縣頭份鎮中央、
    八德二路口處，經苗栗縣警察局頭份分局警員當場舉發值勤
    員警檢測其吐氣所含酒精濃度每公升達0.53毫克，有苗栗縣
    警察局舉發違反道路交通管理事件通知單一份附卷可稽，且
    為受處分人所不否認，是受處分人酒後駕駛自小客車之違規
    事實，固堪認定。惟受處分人所領有者係職業大貨車駕駛執
    照，而依上開說明，受吊扣駕駛執照處分時，應僅能吊扣其
    違規時之普通小型車駕駛執照，並不得再吊扣受處分人所持
    有各級車類之駕駛執照，原處分未察，竟仍吊扣受處分人所
    持有之職業大貨車駕駛執照，即非適法。至於受處分人僅領
    有最高級之職業大貨車駕駛執照，致無較低級車類之自用小
    客車駕駛執照可供吊扣，此係源於道路交通安全規則關於對
    於汽車駕駛執照之管理，採取一照原則，因而實務上僅逐級
    核給汽車駕駛執照1張，致持有職業大貨車駕駛執照者，倘
    因駕駛普通小型車違規，而須吊扣普通小型車駕駛執照時，
    無普通小型車駕駛執照可供吊扣。此等因法令所產生執行技
    術層面之困難，本應由行政機關因應法令之變更，而精進其
    行政執行成效，要不得因無駕駛執照可供吊扣執行之困難，
    為求行政上之便利，反棄法令於不顧，逕吊扣其持有各級車
    類之駕駛執照。是此技術層面之問題，要難據為原處分合法
    之理由。綜上，受處分人駕駛自用小客車，經測定酒精濃度
    超過規定標準，應僅能裁處吊扣其違規時之普通小型車駕駛
    執照，不得再吊扣受處分人所持有各級車類之駕駛執照。原
    審調查後，認受處分人之聲明異議有理由，就原處分關於吊
    扣受處分人之職業大貨車駕駛執照12個月部分予以撤銷，改
    另諭知吊扣受處分人之普通小型車駕駛執照1年，於法尚無
    不合。原處分機關抗告意旨未審酌新修正法律之旨趣，逕依
    道路交通管理處罰條例第35條第1項第1款之規定及上開函示
    之規定，認應限制受處分人之汽車駕駛用路權，請求撤銷原
    裁定，維持原處分云云，並無理由，應予駁回。又本件原處
    分關於裁處罰鍰34,500元及施以道路交通安全講習部分，未
    經受處分人聲明異議，是此部分業已確定，並不在本院審理
    範圍之內，附此說明。
六、據上論結，應依道路交通案件處理辦法第26條、刑事訴訟法
    第412條，裁定如主文。
中    華    民    國     98    年     6    月   26    日
            刑事第八庭  審判長法  官  羅  得  村
                              法  官  張  靜  琪
                              法  官  劉  榮  服
以上正本證明與原本無異。
不得再抗告。
                              書記官  江  玉  萍
中    華    民    國     98    年     6    月   26    日


司法院資訊處製作；財團法人民間司法改革基金會備份。
